臺灣高雄地方法院刑事判決　　　　　　　　　　　　　　九十年度訴字第四五號
　　公　訴　人　臺灣高雄地方法院檢察署檢察官
　　被　　　告　辛○○
右列被告因偽造文書案件，經檢察官提起公訴（八十九年度偵字第一七五八八號），
本院判決如左：
    主  文
辛○○行使偽造私文書，足以生損害於他人，處有期徒刑伍月，如易科罰金，以參佰
元折算壹日。
貳拾肆張工資表上偽造之「戊○○」、「丙○○」、「丁○○」及「甲○○」印文各
拾貳枚及偽造「戊○○」、「丙○○」、「丁○○」及「甲○○」印章肆顆，均沒收
。
    事  實
一、辛○○曾於民國（下同）八十三年間，受僱於設在高雄市新興區○○○街一二一
    巷四十號之齊鴻營造股份有限公司（下稱齊鴻公司），擔任工地清潔工作之工頭
    ，負責工地清潔及僱用臨時工人等工作，嗣於八十四年三月間某日，因齊鴻公司
    之監工己○○（涉嫌違反稅捐稽徵法案件，經臺灣台南地方法院判決無罪）要求
    辛○○須將其所僱用臨時之工人之工資及姓名年籍等相關資料交由其轉交齊鴻公
    司，以便該公司申報八十三年度營利事業所得稅，然辛○○明知其未曾僱用戊○○、丙○○、丁○○及甲○○等四人擔任齊鴻公司之臨時工，竟基於偽造文書之
    犯意，先利用不知情刻印店店員偽刻「戊○○」、「丙○○」、「丁○○」及「
    甲○○」等四人之印章，再將上開四人名字、身分證統一編號及住址等資料填寫
    於二十四張屬於準私文書性質之工資表上，並將上開偽刻之四枚印章蓋於工資表
    上，辛○○復在二十四張薪資表上載有「工頭」一欄下簽自己之姓名及蓋章，而
    製作戊○○、丙○○、丁○○及甲○○等四人領取齊鴻公司薪資各新台幣（下同
    ）十三萬元不實內容之工資表之準私文書（兼屬業務上製作之文書），完成後，
    辛○○再持之行使交予己○○帶回齊鴻公司製作相同不實內容之八十三年度各類
    所得扣繳暨免扣繳憑單，嗣由齊鴻公司人員持上開扣繳憑單向財政部高雄市國稅
    局申報行使，足生損害於戊○○、丙○○、丁○○及甲○○等人，案經戊○○、
    丙○○、丁○○及甲○○查覺，向財政部高雄市國稅局提出檢舉而查獲上情。
二、案經戊○○、丙○○、丁○○及甲○○告訴及財政部高雄市國稅局函送及臺灣臺
    南地方法院檢察署檢察官自動檢舉由國防部南部地方軍事檢察署移送臺灣高雄地
    方法院檢察署檢察官偵辦起訴。
    理  由
一、訊據被告辛○○固不否認有於前揭工資表上工頭一欄簽名之事實，惟矢口否認有
    何偽造文書之犯行，辯稱：伊未在齊鴻公司工作，是八十四年五月間，綽號「小
    飛」之人詢問其可否提供人頭，申報八十三年度的稅，每張三千五百元，伊就提
    供自己、其父蔡招安及二位友人之身分證影本，並在工資表上簽名，戊○○、丙○○、丁○○及甲○○之資料係小飛所填寫，非伊所填寫，伊不認識己○○云云
    。經查：
（一）證人戊○○、丙○○、丁○○及甲○○等四人未於八十三年間，擔任齊鴻公司
      臨時工並各向齊鴻公司領取十三萬元薪資等情，業據證人戊○○、丙○○、丁○○及甲○○等四人於偵訊及本院審理時證述綦詳。又齊鴻公司有依上開二十
      四張工資表之資料填載於該公司八十三年度各類所得扣繳暨免扣繳憑單，並持
      工資表及扣繳憑單向財政部高雄市國稅局申報等情，有證人戊○○之八十三年
      度各類所得扣繳暨免扣繳憑單、齊鴻公司八十三年度營利事業所得稅結算申報
  核定通知書、檢舉書各乙份等資料附卷可憑。
（二）被告曾於齊鴻公司擔任工頭一職，且其曾交付上開工資表予證人己○○帶回齊
      鴻公司等情，業據證人己○○於臺灣台南地方法院檢察署偵查中證稱：「（認
      識辛○○？）他曾在我們工地擔任粗工，臨時工，何工地已經忘記了」、「（
      工資表何人去做？）辛○○交給我的，我再交給公司」、「（工程是你們監工
      ？）是的，但我們有時會託辛○○去叫工人」（見臺灣台南地方法院檢察署八
      十六年他字第七九號八十六年六月二十六日訊問筆錄）；於臺灣台南地方法院
      審理中證稱：「（這些表是否你交給乙○○？）這些表是辛○○交給我的，他
      是我們公司發包工程之不定期臨時小包，我們當時有請他找人來從事工地清潔
      整理工作，亦由他請款的」等語（見臺灣台南地方法院八十七年度訴字第二七
      七號八十七年三月二十五日調查筆錄）；復於臺灣高雄地方法院檢察署偵查時
      復證稱：「（辛○○有否在你們公司工作？）是雜工的工頭」等語（見臺灣高
      雄地方法院檢察署八十八年度偵字第一一七四七號八十八年九月十七日偵訊筆
      錄）；其於本院審理時亦證稱：「（有否雇用被告？）我印象中，他的確有在
      台南擔任工頭」、「（工資表如何交付？）我是因為在台南工作，而住高雄，
      我有時候要回高雄時，受工頭委託，將工資表等資料帶回公司」、「（被告有
      否委託你帶回工資表？）印象中確實是有」等語（見本院九十年五月三十日調
      查筆錄）；「（工資表是由何人交給你？）因為我是通勤上班，公司有很多文
      件都是交由我帶回，印象中，被告是有委託我帶回工資表」、「（被告當時是
      擔任工頭？）是由小包去請工地的清潔及臨時工，被告應屬與小包」等語（見
      本院九十年六月二十八日調查筆錄）。另證人乙○○亦於臺灣台南地方法院證
      稱：「（辛○○是否在公司工作？）他是負責叫臨時工，彙整薪資名冊」等語
      （見臺灣台南地方法院八十七年度訴字第二七七號八十七年十一月二十四日調
      查筆錄）。是證人己○○及乙○○於偵查及本院審理皆證稱被告確實曾於齊鴻
      公司擔任工頭一職。又證人己○○、乙○○與被告並無積怨，且素不相識，已
      經被告自陳在卷，則證人乙○○及己○○何以仍堅詞證稱被告確實於齊鴻公司
      擔任工頭，是被告辯稱未於齊鴻公司擔任工頭及未曾交付上開工資表予證人己○○云云，顯不足採。
（三）被告雖辯稱有人向其收購身分證，然其對於何人向其收購身分證影本乙事，前
      後供詞不一致。先於偵查中稱：「是庚○○介紹一個人給我認識，並向我要身
      份證影本」（見臺灣台南地方法院檢察署八十五年度偵字第七四一八號八十五
      年十月三日偵訊筆錄）、「（有在高雄齊鴻公司擔任工頭？）工人名冊不是我
      提供製作的，是我那朋友要我簽名在工頭欄的，是庚○○：：：，由他介紹那
      朋友給我認識」（見臺灣台南地方法院檢察署八十五年偵字第七四一八號八十
      五年九月二十日訊問筆錄）；「（找你簽名是何人派來的？）不知道」（見臺
      灣台南地方法院八十七年度訴字第二七七號八十八年三月三日調查筆錄）、「
      （何以被告《指己○○》稱你有在該公司工作？）是我朋友庚○○問我可否提
      供人頭供報稅，我就找我父親及一、二位朋友充當人頭，庚○○也找了好幾個
      ，庚○○說錢要分我一半，但要我在薪資表中工頭處簽名」（見臺灣台南地方
      法院八十七年度訴字第二七七號八十七年四月十五日調查筆錄）、「（工人資
      料哪來？）給齊鴻公司的工人資料是齊鴻公司的監工去收集的，我只出自己、
      我父親蔡招安、邱文乾、庚○○和黃碧霞之身分證，賣給齊鴻公司報稅：：：
      該公司監工拿工資表給我簽名。」（見臺灣高雄地方法院檢察署八十八年度偵
      字第一一七四七號八十八年七月十八日偵訊筆錄），於本院審理時又稱：「：
      ：：是齊鴻公司的監工己○○派人出來買人頭：：：」、「我當時只有二十一
      歲左右，不可能當工頭。我當時只是拿身分證去讓他們報稅而已。『小飛』就
      是游某派來買人頭的年輕人。告訴人四人我都沒有聽過。小飛是庚○○介紹認
      識：：：」（見本院九十年四月二十六日調查筆錄）。是被告對於由誰向其收
      購身分證影本一事，先稱不知情，後又改稱是其朋友庚○○所介紹之另外一位
      朋友綽號「小飛」，復稱是齊鴻公司監工己○○。故此，當初到底是何人向被
      告收購身分證，被告前後供詞反覆不一，足徵被告辯稱伊僅提供身分證影本予
      人申報所得稅云云，顯不足採。
（四）再者，被告辯稱簽名時，不知道工資表內容云云。惟被告簽名時即知道係在工
      頭一欄上簽名一事，業據其於本院審理時即坦承，其稱：「（《提示工資表》
      簽名時，是否知道上面有寫工頭？）知道，因為他（指小飛）是說這些人是我
      帶過來，叫我簽名負責」等語（見本院九十年十二月十日調查筆錄）。被告為
      成年男子亦有工作經驗，倘被告僅係提供身分證件予綽號「小飛」幫助他人逃
      漏稅捐，被告何需在工資表上簽名表認自己係工頭，並表示工資表上所列工人
      確係其所僱用，如有虛報願負一切責任。又上開工資表上所載「本表所列工人
      係本工頭所僱用者，如有虛報情事本人願意負一切責任」等語，此有二十四張
      工資表附卷可憑。而上開文字已清楚載明於被告親筆所簽名處之旁，故被告於
      簽名時，當可輕易看到上開文字，而被告為受過教育之人，又豈會不清楚伊簽
      名所代表之意義？是被告辯稱不知道簽名之內容為何，顯與常情有悖。
（五）至證人庚○○於臺灣臺南地方法院檢察署偵訊時雖證稱：「叫『小飛』的人，
      要我幫忙他蒐集身份證影本，我不知道要做什麼，我有向辛○○講，他有認識
      小飛，他住在將軍鄉」等語（見臺灣臺南地方法院檢察署八十五年度偵字第七
      四一八號八十五年十月三日偵訊筆錄）；其於本院審理時證稱：「八十三年間
      ，我與綽號『小飛』在聊天，我只知他住台南縣將軍鄉，與他認識約有半年，
      不是很熟。他向我說要申報所得稅，有錢可以賺，問我是否有朋友想賺，剛好
    我與被告是朋友，就帶被告到檳榔攤介紹他們認識。我自己的，也有拿給『小
      飛』申報。我是拿身分證影本給他，後來我有接到國稅局的稅單，因為我當時
      在服刑，我母親拿去繳，所以我不清楚罰單的內容。」等語（見本院九十年八
      月二十二日調查筆錄）。惟查證人庚○○與被告皆坦承認識綽號「小飛」之人
      ，然渠等於偵訊至本院歷次審理時，皆無法提供「小飛」之真實姓名年籍資料
      以供本院查證其證詞之真偽，足徵綽號「小飛」之人顯係被告與證人庚○○杜
      撰，是被告辯稱是「小飛」叫伊於工資表上簽名，伊僅交付身分證影本云云，
      顯係卸責之詞。
（六）按工資表係表示收到工資之意，具有私文書之性質。本件被告所填製之工資表
      載有「共給工資」之字樣，足見此工資表係表示前揭證人戊○○、丙○○、丁○○及甲○○有領取工資之意，具有私文書之性質甚明；而被告明知並未雇用
      戊○○、丙○○、丁○○及甲○○，竟虛列之，且進而持以向齊鴻公司請領工
      程款，足以生損害於證人戊○○、丙○○、丁○○及甲○○等四人。綜上所述
      ，被告先偽刻證人四人之印章，再偽造二十四張工資表並交付證人己○○而行
      使之犯行，堪以認定。
二、按「員工薪資表」乃屬準私文書並兼屬從事業務之人業務上製作之文書（參酌最
    高法院八十六年度台上字第六四七○號判決意旨，惟於論罪時，偽造工資表之犯
    行仍應論以偽造私文書罪），核被告所為，係犯刑法第二百十六條、第二百十條
    之行使偽造私文書罪。被告偽造證人戊○○、丙○○、丁○○及甲○○印章之行
    為，為偽造私文書行為之一部分；偽造私文書之低度行為，為行使之高度行為所
    吸收，均不另論罪。又被告利用不知情之刻印店店員人員偽刻「戊○○」、「丙○○」、「丁○○」及「甲○○」之印章，係間接正犯。又被告同時偽造及行使
    證人戊○○、丙○○、丁○○及甲○○等四人領取工資之工資表，屬侵害不同人
    之權益，惟係觸犯構成要件相同之罪名，為想像競合犯，仍論以行使偽造私文書
    。爰審酌被告因不諳法律，因襲商場慣例而罹刑章，所犯情節尚非嚴重，然犯後
    否認犯行等情狀，量處如主文所示之刑，又於被告行為後，刑法第四十一條業於
    九十年一月十日修正公布施行，並於同年月十二日生效，依修正前之刑法第四十
    一條規定：「犯最重本刑為三年以下有期徒刑以下之刑之罪，而受六個月以下有
    期徒刑或拘役之宣告，因身體、教育、職業或家庭之關係，執行顯有困難者，得
    以一元以上三元以下折算罰金」，惟修正後之刑法第四十一條第一項規定「犯最
    重本刑為五年以下有期徒刑以下之刑之罪，而受六個月以下有期徒刑或拘役之宣
    告，因身體、教育、職業或家庭之關係或其他正當理由，執行顯有困難者，得以
    一元以上三元以下，易科罰金。但確因不執行所宣告之刑，難收矯正或難以維持
    法秩序者，不在此限」。比較上開新舊法，修正後之刑法第四十一條第一項就得
    宣告易科罰金之範圍較修正前之舊法為廣，是依刑法第二條第一項前段規定，自
    應適用裁判時較有利於被告之法律即修正後之刑法第四十一條第一項規定，併諭
    知易科罰金之折算標準。
三、被告偽造之「戊○○」、「丙○○」、「丁○○」及「甲○○」印章各一枚，雖
    未扣案，然並無證據證明已經滅失，仍應依刑法第二百十九條規定宣告沒收。又
    二十四張工資表上偽造之「戊○○」、「丙○○」、「丁○○」及「甲○○」印
    文各十二枚，均依刑法第二百十九條規定沒收之。至被告偽造之二十四張工資表
    ，因被告已交由齊鴻公司持之向財政部高雄市國稅局申報八十三年度營利事業所
    得稅，已非被告所有，依法均不予沒收，併此敘明。
據上論斷，應依刑事訴訟法第二百九十九條第一項前段，刑法第二條第一項前段、第
五十五條、二百十六條、第二百十條、第二百十九條、修正後第四十一條第一項，罰
金罰鍰提高標準條例第二條，判決如主文。
案經檢察官陳碧珠到庭執行職務。
中      華      民      國    九十一      年    一      月    三十一    日
                                臺灣高雄地方法院刑事第七庭
                                    審判長法   官   黃蕙芳
                                          法   官   劉傑民
                                          法   官   張茹棻
右正本證明與原本無異。
如不服本判決，應於判決送達後十日內，向本院提出上訴狀。
                                          書記官    李忠霖
中      華      民      國      九十一    年    一      月    三十一    日
附錄法條：
中華民國刑法第二百一十六條
 (行使偽造變造或登載不實之文書罪)
行使第二百十條至第二百十五條之文書者，依偽造、變造文書或登載不實
事項或使登載不實事項之規定處斷。
中華民國刑法第二百一十條
 (偽造變造私文書罪)
偽造、變造私文書，足以生損害於公眾或他人者，處五年以下有期徒刑。
